臺灣高等法院刑事判決　　　　　　　 100年度上易字第2570號
上　訴　人　臺灣桃園地方法院檢察署檢察官
被　　　告　甲○○
上列上訴人因被告妨害名譽案件，不服臺灣桃園地方法院100年
度簡上字第395號，中華民國100年9月13日第一審判決（聲請簡
易判決處刑案號：臺灣桃園地方法院檢察署99年度偵字第25869
號），提起上訴，本院判決如下：
    主  文
上訴駁回。
    理  由
一、本案經本院審理結果，認第一審判決以不能證明被告李陳美
    蓮犯罪，對被告為無罪之諭知，核無不當，應予維持，並引
    用第一審判決書記載之證據及理由（如附件）。
二、檢察官上訴意旨略以：原審認被告公開指摘告訴人陳有蓮「
    不要臉」、「你說爸爸強姦你」、「你冤枉爸爸」等言論具
    社會相當性而與社會通念之評價相當，核其論據基礎，在於
    原審認定被告及被害人共同之父親並未有性侵害告訴人之情
    節，惟原審認定告訴人未遭其父性侵害之理由，竟是以被告
    與告訴人同房而未曾目睹告訴人受害、告訴人之妹妹均未表
    示自己有遭父親性侵害而不可能僅告訴人1人受害、告訴人
    之父親曾流淚發誓自己未曾性侵害告訴人等情，而因此遽認
    被告對告訴人所指摘之前開妨害名譽言論與真實惡意原則無
    違且合乎社會通念評價。原審對於告訴人是否受害乙節之推
    論即嫌速斷無據，則以「告訴人並未受害」為基礎認定被告
    前揭言論並未妨害名譽而為無罪判決，其間顯有認事用法之
    違誤，而悖於論理法則及經驗法則，請將原判決撤銷，另為
    適當之判決等語。
三、經查：
  (一)聲請簡易判決處刑意旨略以：被告與告訴人為姊妹，於民國
    99年8月25日上午10時40許，在臺灣○○地方法院檢察署第
    19 偵查庭外，雙方因出庭作證之事發生爭執，被告竟基於
    公然侮辱之犯意，辱罵告訴人「你不要臉、你真的不要臉」
    等言詞，足以貶抑毀損告訴人之名譽，因認被告係涉犯刑法
    第309條第1項之公然侮辱罪嫌。另告訴人指訴被告於上開時
    地，以「妳冤枉爸爸、說爸爸強姦妳」等語誹謗告訴人之部
    分，此部分事實倘構成犯罪，與前開公然侮辱部分之事實，
    有事實上一罪之關係等語。
  (二)檢察官認被告涉有前揭所述之犯行，無非係以證人即告訴人
    乙○○、廖銘煙分別於檢察事務官詢問時所為之證述，為其
    主要論據。訊之被告堅詞否認有何妨害名譽犯行，辯稱：「
    案發當日我與乙○○爭吵，乙○○罵我怪力亂神，罵我『妳
    要不要臉』，到處騙人家東西，我才用『妳一直說妳跟爸爸
    很好，妳為什麼要冤枉他，說爸爸強姦你？妳說我不要臉，
    那我請問妳要不要臉？』這些話反問她，我並不是罵陳有蓮
   『不要臉』，而乙○○的確有冤枉爸爸，說爸爸在她小時候
    強姦她，這也是事實，所以當天我才指責乙○○為何要冤枉
    爸爸」等語。
  (三)原審則以，被告於上開時地，對告訴人斥稱：「妳冤枉爸爸
    說他強姦妳，你不要臉，你真的不要臉」之事實，業據告訴
    人於99年8月25日檢察事務官詢問、原審審理中證述在卷，
    且與被告於99年12月6日檢察官詢問時所述相符，被告於距
    案發後已1年之原審審理中始辯稱係向告訴人表示「你要不
    要臉」，而非直言「你不要臉」云云，所辯是否可信，不無
    疑問。況被告於原審審理中亦表示案發當日告訴人對其斥稱
    「你要不要臉」，意在罵被告「不要臉」，則被告亦反以「
    你要不要臉」指責告訴人，足認被告於案發當時顯有罵告訴
    人「不要臉」之意。又告訴人曾於88年間，向母親、胞兄戊
    ○○、胞弟丁○○、弟媳丙○○、胞妹乙○○及被告告知其
    於14、15歲時，在住處房間遭受父親性侵害之事，並於案發
    當日與被告發生爭執時，再次提及上情。惟就告訴人所稱曾
    遭父親性侵害乙節，被告基於其本身在告訴人所稱遭父親性
    侵害期間內親身見聞之情形、被告與另1胞姐乙○○2人和父
    親相處之狀況、其父聽聞告訴人所為指訴後之情緒反應，且
    父親現已過世無從與告訴人對質，並無直接證據足認告訴人
    所述為真，再本於被告深受父親信任，曾受其父委託代為保
    管金錢，與其父之間具有一定之互信基礎，認其父之人格足
    以信賴等各節，綜合判斷後認告訴人所指遭父親性侵害一事
    純屬杜撰。是被告指摘告訴人「你說爸爸強姦你，你冤枉爸
    爸」等語，顯有前開各項相當之理由為憑，主觀上確信其所
    指摘告訴人之內容屬實，而非被告毫無根據之個人揣測，亦
    非明知其所指摘之事項不實，仍蓄意以此毀損告訴人之名譽
    。況被告所指摘之事項，更涉及犯罪偵查機關對於告訴人所
    指訴之前開性侵害案件之偵查正確性，而與公共利益相關，
    要難認被告主觀上有何毀損告訴人名譽之犯意，自不能以誹
    謗罪相繩。至被告固有於上開時地斥責告訴人「不要臉」等
    語之事實，業如前述，惟查被告前曾為其父財產之保管人，
    嗣因故不再為其父保管金錢後，其父於配偶及其餘數名子女
    中，認僅告訴人適合擔此重任而選擇將財產均交由告訴人保
    管、處理，足認其父對告訴人顯有一定信任基礎。而依社會
    一般倫常觀念，倘受年邁父親信任而為其管理遲暮之年所餘
    財產之女兒，竟背棄父親之信任，無端虛捏於幼年時曾遭父
    親性侵害之事，致使老父因而平白蒙羞，則社會上對該名女
    兒之評價當甚為低下，而咸認此誣陷父親之行為係不知羞恥
    之舉。是被告指摘告訴人「妳說爸爸強姦妳、妳冤枉爸爸」
    等語，既基於前開理由而屬受憲法言論自由保障之範疇，則
    就其本於確信而指摘之此一可受公評之事項，自有基於善意
    發表言論之權，其以「不要臉」此一意在表示行為人不知羞
    恥然遣詞較為粗俗之用字，對告訴人冤枉其父對其性侵害此
    一事涉公益、可受公評之事項發表其個人觀點、意見，而其
    對告訴人冤枉其父之行為所為之評價，復與社會通念上對此
    種行為之評價相當，而具社會相當性，即不得僅以妳不要臉
    、妳真的不要臉」等語使受評論人即告訴人本身有名譽遭受
    貶損之感，即率以侮辱罪相繩。綜上所述，難認被告有公訴
    意旨所指上開犯行，應諭知被告無罪之判決等情，均經原審
    論述綦詳。
  (四)按言論自由為人民之基本權利，憲法第11條有明文保障，國
    家應給予最大限度之維護，惟為兼顧對個人名譽、隱私及公
    共利益之保護，法律尚非不得對言論自由依其傳播方式為合
    理之限制，刑法第310條第1項及第2項誹謗罪即係保護個人
    法益而設，為防止妨礙他人之自由權利所必要，符合憲法第
    23條規定之意旨。至刑法同條第3項前段以對誹謗之事，能
    證明其為真實者不罰，係針對言論內容與事實相符者之保障
    ，並藉以限定刑罰權之範圍，非謂指摘或傳述誹謗事項之行
    為人，必須自行證明其言論內容確屬真實，始能免於刑責。
    行為人雖不能證明言論內容為真實，但依其所提證據資料，
    認為行為人有相當理由確信其為真實者，即不能以誹謗罪之
    刑責相繩（司法院大法官釋字第509號解釋文參照）。據此
    ，行為人如能證明其有相當理由確信其發表之言論內容應屬
    真實，即無誹謗之故意，不應負誹謗刑責；而無須證明其言
    論內容，即誹謗之事確為真實（最高法院93年度台上字第
    108號判決要旨參照）；又上開解釋文對於刑法第310條第3
    項解釋意旨，係在減輕被告證明其言論（即指摘或傳述誹謗
    事項）為真實之舉證責任，被告如能提出「證據資料」，證
    明有理由確信其所為言論（即指摘或傳述誹謗事項）為真實
    ，即不構成誹謗罪刑責。而「證據資料」係言論（指摘或傳
    述誹謗事項）之依據，此所指「證據資料」應係真正，或雖
    非真正，但其提出並非因惡意或重大輕率前提下，有相當理
    由確信其為真正而言。申言之，行為人就其發表之言論所憑
    之證據資料，雖非真正，但其提出過程並非因惡意或重大輕
    率，而有相當理由確信其為真正，且應就所提出之證據資料
    ，說明依何理由信所發表言論之內容為真實，即可免除誹謗
    罪責（最高法院94年度台上字第5247號判決可參）。次按刑
    法第309條所規定「侮辱」，係以使人難堪為目的，以言語
    、文字、圖畫或動作，表示不屑、輕蔑或攻擊之意思，足以
    對於個人在社會上所保持之人格及地位，達貶損其評價之程
    度，始足當之，而行為人之指摘是否已構成侮辱性言論，是
    否有藉發言之機會行侮辱他人之實，及其內心主觀上有無侮
    辱他人之故意，仍應就其發言內容比對前後語意，綜合發言
    時之環境情狀，以明其陳述時之真意，而為全盤之斟酌認定
    ，尚不得執其陳述言論中之某些非正面用語，遽指為犯罪。
    是公然侮辱罪之成立，須以行為人主觀上出於侮辱他人之意
    思，而以客觀上足以貶損侮辱他人人格之言語加以指陳辱罵
    ，始足當之；若行為人並無侮辱他人之主觀犯意，縱言語有
    所不當或致他人產生人格受辱之感覺，尚無從以該罪相繩。
  (五)檢察官上訴意旨稱：原審認被告之父並未有性侵害告訴人之
    情節，其推論顯屬速斷，據此為被告無罪之判決，即有違誤
    云云。惟觀諸原判決，並未就被告之父事實上是否曾經性侵
    害告訴人乙節為真實與否之認定，而係依被告、告訴人之證
    述內容，認被告於上開時地，以「妳冤枉爸爸說他強姦妳，
    你不要臉，你真的不要臉」等語指謫告訴人，其之所以為該
    等言論之原因，係被告本於有相當理由足認告訴人所指訴遭
    受父親性侵害一事為虛偽捏造，故被告確信其指謫「告訴人
    冤枉父親」之事項屬實，並非毫無根據之個人揣測，或明知
    不實卻仍為虛妄批評，且依社會通念之評價，對於受父親信
    任保管財產卻以不實事項使父親名譽蒙羞之子女，咸認其行
    為係不知羞恥，是被告前開言論，尚難論以誹謗罪或公然侮
    辱罪，已如前述。從而原審以公訴人所憑之積極證據，均不
    足證明被告有何公訴意旨所指之犯行，並於判決敘明理由及
    所憑之證據，經核尚無違一般社會大眾認知之經驗法則或論
    理法則，此外，復查無其他積極證據足認被告有何誹謗或公
    然侮辱告訴人之犯行，因認不能證明被告犯罪，而為無罪之
    諭知，於法核無不合。檢察官上訴意旨，顯係對原判決有所
    誤解，於本院審理時亦未提出新事證，仍無從使本院形成被
    告有罪之心證，檢察官之上訴為無理由，應予以駁回。
據上論斷，應依刑事訴訟法第368條、第373條，判決如主文。
本案經檢察官劉文水到庭執行職務。
中    華    民    國    100    年    12    月   29    日
                  刑事第五庭  審判長 法  官  王敏慧   
                                     法  官  崔玲琦
                                     法  官  劉秉鑫
以上正本證明與原本無異。
不得上訴。
                                     書記官  蔡宜蓁
中    華    民    國   100    年    12    月    30    日